ACORDAO-COMPLETO-2442727

ACÓRDÃO 5316/2021 ATA 9/2021 - PRIMEIRA CÂMARA

VISTOS, relatados e discutidos estes autos de Tomada de Contas Especial instaurada pelo Conselho Federal dos Representantes Comerciais (Confere) , em decorrência de prejuízo resultante do desvio de valores e evasão de receitas no Conselho Regional dos Representantes Comerciais no Estado do Espírito Santo (Core-ES) , sob a responsabilidade dos Srs. Benedicto Emmanoel Ferreira, ex-diretor-presidente; Marcelo Marino Simonetti, ex-diretor-tesoureiro; Roger Scalco de Freitas, ex-coordenador; e Marcelo Alves Lima, ex-auxiliar financeiro,
ACORDAM os Ministros do Tribunal de Contas da União, reunidos em sessão de 1ª Câmara, ante as razões expostas pelo Relator, em:
9.1. acolher as alegações de defesa apresentadas pelos responsáveis Srs. Benedicto Emmanoel Ferreira e Marcelo Marino Simonetti;
9.2. rejeitar as alegações de defesa apresentadas pelo responsável Sr. Roger Scalco de Freitas;
9.3. considerar revel o responsável Sr. Marcelo Alves Lima, com fundamento no art. 12, § 3º, da Lei 8.443/1992;
9.4. julgar regulares com ressalva as contas dos responsáveis Srs. Benedicto Emmanoel Ferreira e Marcelo Marino Simonetti, com fundamento nos arts. 1º, inciso I, 16, inciso II, 18 e 23, inciso II, da Lei 8.443/1992 c/c os arts. 1º, inciso I, 208 e 214, inciso II, do Regimento Interno/TCU, dando-se-lhes quitação;
9.5. julgar irregulares as contas do responsável Sr. Roger Scalco de Freitas, com fundamento nos arts. 1º, inciso I, 16, inciso III, alínea "c", 19, caput, e 23, inciso III, da Lei 8.443/1992 c/c os arts. 1º, inciso I, 209, inciso III, 210 e 214, inciso III, do Regimento Interno/TCU, condenando-o ao pagamento das importâncias a seguir especificadas, fixando-lhe o prazo de quinze dias, a contar da notificação, para que comprove, perante o Tribunal (art. 214, inciso III, alínea "a", do Regimento Interno/TCU) , o recolhimento da dívida aos cofres do Conselho Regional dos Representantes Comerciais do Estado do Espírito Santo, atualizada monetariamente e acrescida dos juros de mora calculados a partir das datas discriminadas até a data do recolhimento, abatendo-se na oportunidade as quantias eventualmente ressarcidas, na forma da legislação em vigor:
	Data
	Valor (R$) 

	31/12/2010
	5.187,85

	31/12/2011
	8.649,65

	31/12/2012
	15.460,36

	31/12/2013
	21.116,30

	31/12/2014
	36.198,66

	31/12/2015
	20.799,26

9.6. julgar irregulares as contas do responsável Sr. Marcelo Alves Lima com fundamento  nos arts. 1º, inciso I, 16, inciso III, alínea "d", 19, caput, e 23, inciso III da Lei 8.443/1992 c/c os arts. 1º, inciso I, 209, inciso IV, 210 e 214, inciso III, do Regimento Interno/TCU, e condená-lo ao pagamento das importâncias a seguir especificadas, fixando-lhe o prazo de quinze dias, a contar da notificação, para que comprove, perante o Tribunal (art. 214, inciso III, alínea "a", do Regimento Interno/TCU) , o recolhimento da dívida aos cofres do Conselho Regional dos Representantes Comerciais do Estado do Espírito Santo, atualizada monetariamente e acrescida dos juros de mora calculados a partir das datas discriminadas até a data do recolhimento, abatendo-se na oportunidade as quantias eventualmente ressarcidas, na forma da legislação em vigor:
	Data
	Débito/Crédito
	Valor (R$) 

	31/1/2010
	D
	472,34

	28/2/2010
	D
	427,78

	31/3/2010
	D
	2.357,17

	30/4/2010
	D
	1.852,96

	31/5/2010
	D
	1.162,20

	30/6/2010
	D
	1.665,28

	31/7/2010
	D
	2.473,00

	31/8/2010
	D
	3.463,96

	30/9/2010
	D
	3.588,23

	31/10/2010
	D
	1.005,37

	30/11/2010
	D
	1,514,16

	31/1/2011
	D
	3.033,30

	28/2/2011
	D
	4.240,64

	31/3/2011
	D
	2.697,63

	30/4/2011
	D
	3.930,17

	31/5/2011
	D
	4.427,82

	30/6/2011
	D
	4.706,60

	31/7/2011
	D
	3.802,84

	31/8/2011
	D
	6.388.96

	30/9/2011
	D
	10.336,78

	31/10/2011
	D
	3.789,53

	30/11/2011
	C
	599,72

	31/12/2011
	C
	2.267,61

	31/1/2012
	D
	20.559,38

	28/2/2012
	C
	6.774,66

	31/3/2012
	D
	4.366,64

	30/4/2012
	D
	3.904,37

	31/5/2012
	D
	5.403,05

	30/6/2012
	D
	5.572,77

	31/7/2012
	D
	4.543,90

	31/8/2012
	D
	5.660,17

	30/9/2012
	D
	5.962,61

	31/10/2012
	D
	4.279,28

	30/11/2012
	D
	1.888,84

	31/12/2012
	D
	1.742,26

	31/1/2013
	D
	4.272,96

	28/2/2013
	D
	661,29

	31/3/2013
	D
	4.082,04

	30/4/2013
	D
	4.882,87

	31/5/2013
	D
	3.429,01

	30/6/2013
	D
	6.657,27

	31/7/2013
	D
	4.358,23

	31/8/2013
	D
	4.169,00

	30/9/2013
	D
	1.033,69

	31/10/2013
	D
	10.217,79

	30/11/2013
	D
	2.477,02

	31/12/2013
	D
	1.220,09

	31/1/2014
	D
	7.780.94

	28/2/2014
	D
	7.151,76

	31/3/2014
	D
	5.308,35

	30/4/2014
	D
	3.612,32

	31/5/2014
	D
	6.647,86

	30/6/2014
	D
	4.878,38

	31/7/2014
	D
	5.647,45

	31/8/2014
	D
	3.183,44

	30/9/2014
	D
	5.336,95

	31/10/2014
	D
	2.870,15

	30/11/2014
	D
	876,96

	31/12/2014
	D
	620,72

	28/2/2015
	D
	122,98

	31/3/2015
	D
	8.512,93

	30/4/2015
	D
	5.955,25

	31/5/2015
	D
	4.445,97

	30/6/2015
	D
	6.491,99

	31/8/2015
	D
	1.581,87

	30/10/2015
	D
	3.436,71

9.7. aplicar aos responsáveis Roger Scalco de Freitas e Marcelo Alves Lima, individualmente, a multa prevista no art. 57, da Lei 8.443/1992, c/c o art. 267, do RI/TCU, nos valores de R$ 10.000,00 (dez mil reais) e R$ 50.000,00 (cinquenta mil reais) , respectivamente,  fixando-lhes o prazo de quinze dias, a contar das notificações, para que comprovem, perante o Tribunal (art. 214, inciso III, alínea "a", do Regimento Interno/TCU) , o recolhimento das dívidas aos cofres do Tesouro Nacional, atualizadas monetariamente desde a data deste Acórdão até a do efetivo recolhimento, se pagas após o vencimento, na forma da legislação em vigor;
9.8. autorizar, desde logo, a cobrança judicial das dívidas, caso não atendidas as notificações, na forma do disposto no art. 28, inciso II, da Lei 8.443/1992;
9.9. enviar cópia desta deliberação à Procuradoria da República no Estado do Espírito Santo, nos termos do § 3º do art. 16 da Lei 8.443/1992, c/c o § 7º do art. 209 do Regimento Interno/TCU, para adoção das medidas que entender cabíveis; e
9.10. dar ciência deste Acórdão ao Conselho Regional dos Representantes Comerciais no Estado do Espírito Santo - Core/ES.

Tomada de Contas Especial Irregularidades na gestão do Conselho Regional de Representantes Comerciais no Estado do Espírito Santo nos exercícios de 2010 a 2015.

Primeira Câmara

3. Responsáveis: Benedicto Emmanoel Ferreira (XXX.939.157-XX); Marcelo Alves Lima (XXX.649.527-XX); Marcelo Marino Simonetti (XXX.739.247-XX); Roger Scalco Freitas (XXX.347.387-XX).

13.1. Ministros presentes: Walton Alencar Rodrigues (Presidente), Benjamin Zymler e Jorge Oliveira.
13.2. Ministro-Substituto convocado: Marcos Bemquerer Costa.
13.3. Ministros-Substitutos presentes: Augusto Sherman Cavalcanti (Relator) e Weder de Oliveira.

ACORDAO-COMPLETO-2541019

Acórdão 3678/2022 - Primeira Câmara

AUGUSTO SHERMAN

Trata-se de Tomada de Contas Especial instaurada pelo Conselho Federal dos Representantes Comerciais (Confere) em face de prejuízos ocorridos no Conselho Regional de Representantes Comerciais no Estado do Espírito Santo (Core-ES) .
2.	Após a adoção das medidas saneadoras determinadas por este Relator, bem assim a citação dos responsáveis arrolados, produziu-se a seguinte instrução no âmbito da SecexTCE (peça 97) :
"INTRODUÇÃO
Cuidam os autos de Tomada de Contas Especial instaurada pelo Conselho Federal dos Representantes Comerciais (Confere) , referente aos prejuízos decorrentes de desvio de valores e evasão de receitas no Conselho Regional dos Representantes Comerciais no Estado do Espírito Santo - Core-ES, causados pelos agentes responsáveis acima identificados, em atendimento às disposições contidas no artigo 84 do Decreto-Lei nº 200, de 25/02/1967, e no artigo 8º da Lei 8.443, de 16/07 /1992.
HISTÓRICO 
2.	Com base no Relatório da Comissão de Sindicância (peça 1, p. 29-79) , datado de 15/04/2016, relativo à fiscalização in loco realizada pelo Conselho Federal dos Representantes Comerciais em seu Conselho Regional no Estado do Espírito Santo, verificou-se a ocorrência das seguintes irregularidades, causadoras de danos ao erário referentes ao período de 1/1/2010 a 30/12/2015:
CHEQUES DEVOLVIDOS E NÃO EXECUTADOS
2.1. A comissão sindicante detectou a existência de cheques nominais ao Core-ES devolvidos pela instituição bancária, não havendo registro de reapresentação dos referidos títulos (peça 1, p. 14 e 87-92) .
2.1.1. A omissão na realização da ação de regresso no prazo estipulado, acarretou a prescrição do direto de cobrança e consequente a perda patrimonial de R$ 73.332,15, conforme quadro a seguir:
Cheques devolvidos e não executados
	Mês
	Exercício 2013
	Exercício 2014
	Exercício 2015

	Janeiro
	951,82
	2.456,34
	2.167,45

	Fevereiro
	954,45
	2.714,45
	743,32

	Março
	1.179,36
	1.478,77
	2.283,04

	Abril
	2.244,34
	898,90
	2.878,34

	Maio
	2.086,28
	1.868,26
	3.508, 10

	Junho
	3.381,42
	2.816, 11
	2.609,64

	Julho
	7.847,85
	730,69
	856,39

	Agosto
	2.455,75
	890,48
	769,38

	Setembro
	4.757,11
	2.345,85
	
	Outubro
	5.661,48
	2.498,51
	
	Novembro
	2.906,37
	918,46
	
	Dezembro
	2.362,73
	1.110,71
	
2.1.2. Importa informar que para efeito de data inicial do débito, adota-se o último dia do mês.
2.1.3. A responsabilidade sobre tais irregularidades foi atribuída ao Sr. Benedicto Emmanoel Ferreira, ex-Diretor Presidente do Core/ES e Sr. Marcelo Marino Simonetti, ex-Diretor-Tesoureiro.
CHEQUES NÃO APRESENTADOS
2.2. A comissão de sindicância também detectou a existência de cheques nominais ao Core-ES, que sequer foram apresentados para pagamento no prazo estabelecido pelo art. 33 da Lei nº 7.357/85, acarretando a perda de R$ 18.750,39 (dezoito mil, setecentos e cinquenta reais e trinta e nove centavos) ao Conselho, conforme quadro a seguir (peça 1, p. 14 e 93-94) : 
Cheques não apresentados
	Mês
	Exercício 2011
	Exercício 2014
	Exercício 2015

				2.873,07

	Fevereiro
		286,83
	290,00

	Março
		297,05
	
	Abril
		290,00
	490,69

	Maio
			457,28

	Junho
			1.168,90

	Julho
		3.051,20
	871,95

	Agosto
	186,27
	264,39
	1.060,46

	Setembro
		23 1,44
	575,77

	Outubro
		4.553,77
	586,26

	Novembro
		304,80
	
	Dezembro
		910,26
	
2.2.1. A fim de evitar ônus indevido, para efeito de data inicial do débito, adota-se o último dia do mês.
2.2.2. A responsabilidade sobre tais irregularidades foi atribuída ao Sr. Benedicto Emmanoel Ferreira, ex-Diretor Presidente do Core/ES e Sr. Marcelo Marino Simonetti, ex-Diretor-Tesoureiro.
APROPRIAÇÃO INDÉBITA DE VALORES DO CORE-ES
2.3. Foram detectadas ainda pelos sindicantes diferenças entre o somatório mensal dos valores anotados nos recibos provisórios e os valores depositados na conta arrecadação do Core-ES (peça 1, p. 15) .
2.3.1. Apurou-se, após amplo procedimento investigatório, inclusive contendo termo de confissão do próprio Sr. Marcelo Alves de Lima, auxiliar financeiro do Core-ES, à época (peça 1, p. 97) .
2.3.2. Conforme apurado, os funcionários do Sindicato dos Representantes Comerciais do Estado do Espírito Santo (SIRC-ES) recebiam os valores referentes às anuidades, anotavam nos recibos provisórios, e os entregava ao Sr. Marcelo, que, por sua vez, emitia um relatório de arrecadação com valor inferior ao real, depositando o valor relatado na conta do Core-ES e desviando o restante para seu uso pessoal.
2.3.3. Foi apurado o desvio do valor de R$ 254.973,18, de 2010 até 2015, apurando-se diferenças entre os valores recebidos e os efetivamente depositados conforme demonstrado na tabela a seguir: 
Valores desviados
	Mês
	D/C
	Diferenças

	Janeiro/2010
	D
	472,34

	Fevereiro/2010
	D
	427,78

	Março/2010
	D
	2.357,17

	Abril/2010
	D
	1.852,96

	Maio/2010
	D
	1.162,20

	Junho/2010
	D
	1.665,28

	Julho/2010
	D
	2.473,00

	Agosto/2010
	D
	3.463,96

	Setembro/2010
	D
	3.588,23

	Outubro/2010
	D
	1.005,37

	Novembro/2010
	D
	1,514,16

	Dezembro/2010
	-
	0,0

	Janeiro/2011
	D
	3.033,30

	Fevereiro/2011
	D
	4.240,64

	Março/2011
	D
	2.697,63

	Abril/2011
	D
	3.930,17

	Maio/2011
	D
	4.427,82

	Junho/2011
	D
	4.706,60

	Julho/2011
	D
	3.802,84

	Agosto/2011
	D
	6.388.96

	Setembro/2011
	D
	10.336,78

	Outubro/2011
	D
	3.789,53

	Novembro/2011
	C
	599,72

	Dezembro/2011
	C
	2.267,61

	Janeiro/2012
	D
	20.559,38

	Fevereiro/2012
	C
	6.774,66

	Março/2012
	D
	4.366,64

	Abril/2012
	D
	3.904,37

	Maio/2012
	D
	5.403,05

	Junho/2012
	D
	5.572,77

	Julho/2012
	D
	4.543,90

	Agosto/2012
	D
	5.660,17

	Setembro/2012
	D
	5.962,61

	Outubro/2012
	D
	4.279,28

	Novembro/2012
	D
	1.888,84

	Dezembro/2012
	D
	1.742,26

	Janeiro/2013
	D
	4.272,96

	Fevereiro/2013
	D
	661,29

	Março/2013
	D
	4.082,04

	Abril/2013
	D
	4.882,87

	Maio/2013
	D
	3.429,01

	Junho/2013
	D
	6.657,27

	Julho/2013
	D
	4.358,23

	Agosto/2013
	D
	4.169,00

	Setembro/2013
	D
	1.033,69

	Outubro/2013
	D
	10.217,79

	Novembro/2013
	D
	2.477,02

	Dezembro/2013
	D
	1.220,09

	Janeiro/2014
	D
	7.780.94

	Fevereiro/2014
	D
	7.151,76

	Março/2014
	D
	5.308,35

	Abril/2014
	D
	3.612,32

	Maio/2014
	D
	6.647,86

	Junho/2014
	D
	4.878,38

	Julho/2014
	D
	5.647,45

	Agosto/2014
	D
	3.183,44

	Setembro/2014
	D
	5.336,95

	Outubro/2014
	D
	2.870,15

	Novembro/2014
	D
	876,96

	Dezembro/2014
	D
	620,72

	Janeiro/2015
	-
	0,00

	Fevereiro/2015
	D
	122,98

	Março/2015
	D
	8.512,93

	Abril/2015
	D
	5.955,25

	Maio/2014
	D
	4.445,97

	Junho/2015
	D
	6.491,99

	Julho/2015
	D
	0,00

	Agosto/2015
	D
	1.581,87

	Setembro/2015
	-
	0,00

	Outubro/2015
	D
	3.436,71

2.3.4. Com o fim de evitar ônus indevido, para efeito de data inicial do débito, adota-se o último dia do mês.
RENÚNCIA DE RECEITA
2.4. Por último, os exames dos sindicantes sobre os 'recibos provisórios de recebimento', documento manuscrito do Core-ES, nos quais os funcionários do Sindicato dos Representantes Comerciais do Estado do Espírito Santo (SIRC-ES) anotavam os valores recebidos para posterior lançamento pelo funcionário do Core-ES, constataram a ocorrência de concessão extemporânea do desconto estabelecido pelo § 4º do art. 10 da Lei nº 4.886/65 (peça 1, p. 17) .
2.4.1. Confrontando os valores recebidos pelo Core-ES e os efetivamente devidos conforme determinação legal, apurou-se os seguintes valores divergentes (peça 1, p. 18) :
	Renúncia de Receita - Exercício
	Valor (R$) 

	2010
	5.187,85

	2011
	8.649,65

	2012
	15.460,36

	2013
	21.116,30

	2014
	36.198,66

	2015
	20.799,26

2.4.2. Nesse caso, a fim de evitar ônus indevido, para efeito de data inicial do débito, adotaremos o último dia do ano.
2.4.3. Conforme as oitivas de Romulo Jardel Valentino Mendes e Raphael Werneck de Oliveira, responsáveis pelos recebimentos, a autorização para concessão dos descontos fora do prazo estipulado partiu do Dr. Roger Scalco, portanto, é o empregado responsável pelos débitos apurados.
3.	Os responsáveis foram notificados das irregularidades, conforme ofícios e AR's de peça 2, p. 34-50. O Sr. Benedicto Emmanoel Ferreira, na data de 9/1/2017; o Sr. Marcelo Marino Simonetti, na data de 19/1/2017, o Sr. Roger Scalco Freitas, na data de 19/1/2017; e o Sr. Marcelo Alves Lima, na data de 20/1/2017.
4.	O Sr. Roger Scalco Freitas apresentou defesa de peça 2, p. 51-54, mas não teve acolhimento, conforme análise de peça 2, p. 66.
5.	O Sr. Marcelo Marino Simonetti apresentou defesa de peça 2, p. 67-70, mas não obteve acolhimento, conforme análise de peça 3, p. 199-200.
6.	O Sr. Benedicto Emmanoel Ferreira apresentou defesa de peça 2, p. 71-78, mas não obteve acolhimento, conforme análise de peça 3, p. 201-202.
7.	Diante dos fatos supramencionados, foi instaurada a presente TCE, motivada pela juntada de provas indicativas de irregularidades praticadas no Core-ES, no período de 1/1/2010 a 31/12/2015.
8. Isso posto, instaurada a presente TCE, foi elaborado o relatório do tomador de peça 1, p. 9-23, imputando débito aos responsáveis mencionados nos itens e subitens acima. Consta o certificado de auditoria à peça 4, p. 1-2. Uma vez que o Core/ES não integra a Administração Pública Federal não há relatório da CGU nem pronunciamento ministerial.
9. Já no âmbito deste Tribunal, houve a citação dos responsáveis em razão das seguintes ocorrências (peças 10-12) :
Responsáveis solidários: Benedicto Emmanoel Ferreira e Marcelo Marino Simonetti.
Irregularidade 1: omissão na cobrança de cheques devolvidos nos períodos de 1/1/2010 a 31/12/2015, época em que era dirigente do Core/ES
Conduta: omitir-se em realizar as cobranças no período antes da prescrição do direito de cobrança.
Dispositivos violados: art. 33 da Lei nº 7.357/85, artigo 84 do Decreto-Lei nº 200, de 25/02/1967.
Nexo causalidade: a omissão na cobrança dos cheques causou o dano ao erário.
Evidências: Processo de Sindicância de peça 1, p. 29-79 e Relatório do Tomador de peça 1, p. 9-23.
	Débito:
	Data
	Valor (R$) 

	31/1/2013
	951,82

	28/2/2013
	954,45

	31/3/2013
	1.179,36

	30/4/2013
	2.244,34

	31/5/2013
	2.086,28

	30/6/2013
	3.381,42

	31/7/2013
	7.847,85

	31/8/2013
	2.455,75

	30/9/2013
	4.757,11

	31/10/2013
	5.661,48

	30/11/2013
	2.906,37

	31/12/2013
	2.362,73

	31/1/2014
	2.456,34

	28/2/2014
	2.714,45

	31/3/2014
	1.478,77

	30/4/2014
	898,90

	31/5/2014
	1.868,26

	30/6/2014
	2.816, 11

	31/7/2014
	730,69

	31/8/2014
	890,48

	30/9/2014
	2.345,85

	31/10/2014
	2.498,51

	30/11/2014
	918,46

	31/12/2014
	1.110,71

	31/1/2015
	2.167,45

	28/2/2015
	743,32

	31/3/2015
	2.283,04

	30/4/2015
	2.878,34

	31/5/2015
	3.508, 10

	30/6/2015
	2.609,64

	31/7/2015
	856,39

	31/8/2015
	769,38

Irregularidade 2: omissão na apresentação de cheques recebidos nos períodos de 1/1/2010 a 31/12/2015, época em que era dirigente do Core/ES.
Conduta: omitir-se em realizar a apresentação dos cheques antes da prescrição do direito de cobrança.
Dispositivos violados: art. 33 da Lei nº 7.357/85, artigo 84 do Decreto-Lei nº 200, de 25/02/1967.
Nexo causalidade: a omissão na apresentação dos cheques causou o dano ao erário.
Evidências: Processo de Sindicância de peça 1, p. 29-79 e Relatório do Tomador de peça 1, p. 9-23.
	Débito:
	Data 
	Valor 

	31/8/2011
	186,27

	28/2/2014
	286,83

	31/3/2014
	297,05

	30/4/2014
	290,00

	31/7/2014
	3.051,20

	31/8/2014
	264,39

	30/9/2014
	23 1,44

	31/10/2014
	4.553,77

	30/11/2014
	304,80

	31/12/2014
	910,26

	31/1/2015
	2.873,07

	28/2/2015
	290,00

	30/4/2015
	490,69

	31/5/2015
	457,28

	30/6/2015
	1.168,90

	31/7/2015
	871,95

	31/8/2015
	1.060,46

	30/9/2015
	575,77

	31/10/2015
	586,26

Responsável: Marcelo Alves de Lima.
Irregularidade: apropriação indébita de valores do Core/ES nos períodos de 1/1/2010 a 31/12/2015, época em que era funcionário do Core/ES
Conduta: apropriar-se indevidamente de valores do Core/ES.
Dispositivos violados: artigo 84 do Decreto-Lei nº 200, de 25/02/1967.
Nexo causalidade: a apropriação dos valores causou o dano ao erário.
Evidências: Processo de Sindicância de peça 1, p. 29-79 e Relatório do Tomador de peça 1, p. 9-23.
	Débito:
	Data
	D/C
	Diferenças Apropriadas (R$) 

	31/1/2010
	D
	472,34

	28/2/2010
	D
	427,78

	31/3/2010
	D
	2.357,17

	30/4/2010
	D
	1.852,96

	31/5/2010
	D
	1.162,20

	30/6/2010
	D
	1.665,28

	31/7/2010
	D
	2.473,00

	31/8/2010
	D
	3.463,96

	30/9/2010
	D
	3.588,23

	31/10/2010
	D
	1.005,37

	30/11/2010
	D
	1,514,16

	31/12/2010
	-
	0,0

	31/1/2011
	D
	3.033,30

	28/2/2011
	D
	4.240,64

	31/3/2011
	D
	2.697,63

	30/4/2011
	D
	3.930,17

	31/5/2011
	D
	4.427,82

	30/6/2011
	D
	4.706,60

	31/7/2011
	D
	3.802,84

	31/8/2011
	D
	6.388.96

	30/9/2011
	D
	10.336,78

	31/10/2011
	D
	3.789,53

	30/11/2011
	C
	599,72

	31/12/2011
	C
	2.267,61

	31/1/2012
	D
	20.559,38

	28/2/2012
	C
	6.774,66

	31/3/2012
	D
	4.366,64

	30/4/2012
	D
	3.904,37

	31/5/2012
	D
	5.403,05

	30/6/2012
	D
	5.572,77

	31/7/2012
	D
	4.543,90

	31/8/2012
	D
	5.660,17

	30/9/2012
	D
	5.962,61

	31/10/2012
	D
	4.279,28

	30/11/2012
	D
	1.888,84

	31/12/2012
	D
	1.742,26

	31/1/2013
	D
	4.272,96

	28/2/2013
	D
	661,29

	31/3/2013
	D
	4.082,04

	30/4/2013
	D
	4.882,87

	31/5/2013
	D
	3.429,01

	30/6/2013
	D
	6.657,27

	31/7/2013
	D
	4.358,23

	31/8/2013
	D
	4.169,00

	30/9/2013
	D
	1.033,69

	31/10/2013
	D
	10.217,79

	30/11/2013
	D
	2.477,02

	31/12/2013
	D
	1.220,09

	31/1/2014
	D
	7.780.94

	28/2/2014
	D
	7.151,76

	31/3/2014
	D
	5.308,35

	30/4/2014
	D
	3.612,32

	31/5/2014
	D
	6.647,86

	30/6/2014
	D
	4.878,38

	31/7/2014
	D
	5.647,45

	31/8/2014
	D
	3.183,44

	30/9/2014
	D
	5.336,95

	31/10/2014
	D
	2.870,15

	30/11/2014
	D
	876,96

	31/12/2014
	D
	620,72

	31/1/2015
	-
	0,00

	28/2/2015
	D
	122,98

	31/3/2015
	D
	8.512,93

	30/4/2015
	D
	5.955,25

	31/5/2015
	D
	4.445,97

	30/6/2015
	D
	6.491,99

	31/7/2015
	D
	0,00

	31/8/2015
	D
	1.581,87

	30/9/2015
	-
	0,00

	30/10/2015
	D
	3.436,71

Responsável: Roger Scalco de Freitas
Irregularidade: renúncia de receita - concessão indevida de descontos no pagamento de anuidades nos períodos de 1/1/2010 a 31/12/2015, época em que era funcionário do Core/ES.
Conduta: renunciar indevidamente de receitas do Core/ES.
Dispositivos violados: artigo 84 do Decreto-Lei nº 200, de 25/02/1967.
Nexo causalidade: a renúncia de receitas causou o dano ao erário.
Evidências: Processo de Sindicância de peça 1, p. 29-79 e Relatório do Tomador de peça 1, p. 9-23.
	Débito:
	Data
	Valor (R$) 

	31/12/2010
	5.187,85

	31/12/2011
	8.649,65

	31/12/2012
	15.460,36

	31/12/2013
	21.116,30

	31/12/2014
	36.198,66

	31/12/2015
	20.799,26

10. O Sr. Marcelo Marino Simonetti foi citado por meio do Ofício 2808/2018 (peça 13) , AR em 24/12/2018 (peça 17) , apresentando as alegações de defesa de peças 32 a 38.
11. O Sr. Benedicto Emmanoel Ferreira foi citado por meio do Ofício 2807/2018 (peça 14) , AR em 26/12/2018 (peça 18) , apresentando as alegações de defesa de peça 39.
12. O Sr. Roger Scalco Freitas foi citado por meio do Ofício 2809/2018 (peça 15) , AR em 26/12/2018 (peça 19) , apresentando alegações de defesa de peças 78 a 88.
13. O Sr. Marcelo Alves Lima foi citado por meio do Ofício 2810/2018 (peça 16) , AR em 27/12/2018 (peça 20) , todavia, não apresentou alegações de defesa.
14. Efetivadas as devidas comunicações processuais, os autos sofreram nova intervenção (peça 89) nos seguintes termos:
EXAME TÉCNICO
Da validade das notificações:
14.	Sobre a revelia do Sr. Marcelo Alves de Lima, preliminarmente, cumpre tecer breves considerações sobre a forma como são realizadas as comunicações processuais no TCU. A esse respeito, destacam-se o art. 179, do Regimento Interno do TCU (Resolução 155, de 4/12/2002) e o art. 4º, inciso III, § 1º, da Resolução TCU 170, de 30 de junho de 2004, in verbis:
Art. 179. A citação, a audiência ou a notificação, bem como a comunicação de diligência, farse-ão:
I - mediante ciência da parte, efetivada por servidor designado, por meio eletrônico, fac-símile, telegrama ou qualquer outra forma, desde que fique confirmada inequivocamente a entrega da comunicação ao destinatário;
II - mediante carta registrada, com aviso de recebimento que comprove a entrega no endereço do destinatário;
III - por edital publicado no Diário Oficial da União, quando o seu destinatário não for localizado
 (...) 
Art. 3º As comunicações serão dirigidas ao responsável, ou ao interessado, ou ao dirigente de órgão ou entidade, ou ao representante legal ou ao procurador constituído nos autos, com poderes expressos no mandato para esse fim, por meio de:
I - correio eletrônico, fac-símile ou telegrama;
II - servidor designado;
III - carta registrada, com aviso de recebimento;
IV - edital publicado no Diário Oficial da União, quando o seu destinatário não for localizado, nas hipóteses em que seja necessário o exercício de defesa.
Art. 4º. Consideram-se entregues as comunicações:
I - efetivadas conforme disposto nos incisos I e II do artigo anterior, mediante confirmação da ciência do destinatário;
II - realizadas na forma prevista no inciso III do artigo anterior, com o retorno do aviso de recebimento, entregue comprovadamente no endereço do destinatário;
III - na data de publicação do edital no Diário Oficial da União, quando realizadas na forma prevista no inciso IV do artigo anterior.
§ 1º O endereço do destinatário deverá ser previamente confirmado mediante consulta aos sistemas disponíveis ao Tribunal ou a outros meios de informação, a qual deverá ser juntada ao respectivo processo.
 (...) 
15.	Bem se vê, portanto, que a validade da citação via postal não depende de que o aviso de recebimento seja assinado pelo próprio destinatário da comunicação, o que dispensa, no caso em tela, a entrega do AR em 'mãos próprias'. A exigência da norma é no sentido de o Tribunal verificar se a correspondência foi entregue no endereço correto, residindo aqui a necessidade de certeza inequívoca. 
16.	Não é outra a orientação da jurisprudência do TCU, conforme se verifica dos julgados a seguir transcritos:
São válidas as comunicações processuais entregues, mediante carta registrada, no endereço correto do responsável, não havendo necessidade de que o recebimento seja feito por ele próprio (Acórdão 3648/2013-TCU-Segunda Câmara, Relator Ministro José Jorge) ;
É prescindível a entrega pessoal das comunicações pelo TCU, razão pela qual não há necessidade de que o aviso de recebimento seja assinado pelo próprio destinatário. Entregandose a correspondência no endereço correto do destinatário, presume-se o recebimento da citação. (Acórdão 1019/2008-TCU-Plenário, Relator Ministro Benjamin Zymler) ;
As comunicações do TCU, inclusive as citações, deverão ser realizadas mediante Aviso de Recebimento - AR, via Empresa Brasileira de Correios e Telégrafos, bastando para sua validade que se demonstre que a correspondência foi entregue no endereço correto. (Acórdão 1526/2007-TCU-Plenário, Relator Ministro Aroldo Cedraz) .
17. A validade do critério de comunicação processual do TCU foi referendada pelo Supremo Tribunal Federal, nos termos do julgamento do MS-AgR 25.816/DF, por meio do qual se afirmou a desnecessidade da ciência pessoal do interessado, entendendo-se suficiente a comprovação da entrega do 'AR' no endereço do destinatário:
EMENTA: AGRAVO REGIMENTAL. MANDADO DE SEGURANÇA. DESNECESSIDADE DE INTIMAÇÃO PESSOAL DAS DECISÕES DO TRIBUNAL DE CONTAS DA UNIÃO. ART. 179 DO REGIMENTO INTERNO DO TCU. INTIMAÇÃO DO ATO IMPUGNADO POR CARTA REGISTRADA, INICIADO O PRAZO DO ART. 18 DA LEI nº 1.533/51 DA DATA CONSTANTE DO AVISO DE RECEBIMENTO. DECADÊNCIA RECONHECIDA. AGRAVO IMPROVIDO.
O envio de carta registrada com aviso de recebimento está expressamente enumerado entre os meios de comunicação de que dispõe o Tribunal de Contas da União para proceder às suas intimações.
O inciso II do art. 179 do Regimento Interno do TCU é claro ao exigir apenas a comprovação da entrega no endereço do destinatário, bastando o aviso de recebimento simples.
18. No caso vertente, a citação do responsável se deu em endereço proveniente de pesquisa de endereços realizada pelo TCU, especificamente à base de dados do Sistema CPF. A entrega do ofício citatório nesse endereço ficou comprovada.
19. Nos processos do TCU, a revelia não leva à presunção de que seriam verdadeiras todas as imputações levantadas contra os responsáveis, diferentemente do que ocorre no processo civil, em que a revelia do réu opera a presunção da verdade dos fatos narrados pelo autor. Dessa forma, a avaliação da responsabilidade do agente não pode prescindir da prova existente no processo ou para ele carreada. 
20. Ao não apresentar sua defesa, o responsável deixou de produzir prova da regular aplicação dos recursos sob sua responsabilidade, em afronta às normas que impõem aos gestores públicos a obrigação legal de, sempre que demandados pelos órgãos de controle, apresentar os documentos que demonstrem a correta utilização das verbas públicas, a exemplo do contido no art. 93, do Decreto Lei 200/1967: 'Quem quer que utilize dinheiros públicos terá de justificar seu bom e regular emprego na conformidade das leis, regulamentos e normas emanadas das autoridades administrativas competentes.' 
21. Mesmo as alegações de defesa não sendo apresentadas, considerando o princípio da verdade real que rege esta Corte, procurou-se buscar, em manifestações do responsável na fase interna desta Tomada de Contas Especial, se havia algum argumento que pudesse ser aproveitado a seu favor. 
22. No entanto, o responsável não se manifestou na fase interna, não havendo, assim, nenhum argumento que possa vir a ser analisado e posteriormente servir para afastar as irregularidades apontadas.
 (...) 
25.	Em se tratando de processo em que a parte interessada não se manifestou acerca das irregularidades imputadas, não há elementos para que se possa efetivamente aferir e reconhecer a ocorrência de boa-fé na conduta do responsável, podendo este Tribunal, desde logo, proferir o julgamento de mérito pela irregularidade das contas, conforme os termos dos §§ 2º e 6º do art. 202 do Regimento Interno do TCU (Acórdão 2064/2011-TCU-Primeira Câmara, relator Ministro Ubiratan Aguiar; Acórdão 6182/2011-TCU-Primeira Câmara, relator Ministro Weber de Oliveira; Acórdão 4072/2010-TCU-Primeira Câmara, relator Ministro Valmir Campelo; Acórdão 1189/2009-TCU-Primeira Câmara, relator Ministro Marcos Bemquerer; e Acórdão 731/2008-TCU-Plenário, relator Ministro Aroldo Cedraz) .
26. Dessa forma, o responsável deve ser considerado revel, nos termos do art. 12, §3º, da Lei 8.443/1992.
DAS ALEGAÇÕES DE DEFESA DO SR. MARCELO MARINO SIMONETTI (peça 32 a 38) 
Argumento
27. De início, alega irregularidades no processo administrativo interno, especialmente sindicância sem oitiva do defendente e ausência de resposta à defesa na tomada de constas especial, bem como ausência de ciência do defendente de quaisquer procedimentos administrativos.
27.1.	Assim, alega, 'duas nulidades se revelam na TCE no Confere: a ausência de notificação do Defendente da decisão tomada em face da defesa apresentada e também a ausência de motivação da decisão, que ignorou as razões apontadas pelo Defendente em sua Defesa'.
Análise
28. Conforme jurisprudência do TCU, o direito à ampla defesa e ao contraditório se dá, nos termos do devido processo legal, na fase externa da tomada de contas especial, que se inicia com a autuação do processo junto ao TCU. Na fase interna da TCE, cuja responsabilidade é da instituição onde os fatos ocorreram, não há litígio ou acusação, mas apenas verificação de fatos e apuração de autoria. Acórdão 2437/2015-TCU-Plenário | Relator: ANA ARRAES.
28.1.	Da mesma forma, a ausência de contraditório e ampla defesa na fase interna da tomada de contas especial não viola o devido processo legal, sendo este respeitado quando, na fase externa, há oportunidade de defesa após a citação válida dos responsáveis. Acórdão 2875/2014-TCU-Plenário, Relator: BENJAMIN ZYMLER.
28.2.	Dessa forma, devem ser rejeitadas asa alegações de defesa quanto a esse argumento.
Argumento
29. Assevera que 'todos os cheques e valores destacados em planilha denominada 'CHEQUES DEVOLVIDOS E NÃO EXECUTADOS' e 'CHEQUES NÃO APRESENTADOS' (peça 15, p. 1-2) são EXIGÍVEIS de seus próprios emissores, como assim foi e está sendo feito, inexistindo qualquer prejuízo ou omissão. 
29.1.	Assim sendo, prossegue, 'diante da devolução de cheques, os dirigentes do CORE-ES devidamente propuseram as ações judiciais cabíveis, de maneira que algumas se encontram em trâmite, outras já estão em fase de execução e outras foram encerradas em razão de acordo extrajudicial ou mesmo pelo pagamento'.
29.2.	Portanto, aduz, 'não há qualquer cheque que, devolvido, tenha restado sem cobrança ou outra diligência cabível, como se pode verificar de planilha de ações judiciais propostas pelo CORE-ES (doc. 04 - peça 32, p. 27-30) '. Insere planilha demonstrando a situação de vários cheques (peça 32, p. 6-9, a mesma do doc. 04) .
29.3.	Em resumo, conclui, 'todos os cheques relacionados às fls. 65-69 (cheques devolvidos e não executados - peça 1, p. 88-92) da Tomada de Contas Especial do Confere , estão em fase de recebimento ou de execução judicial, conforme se evidencia detalhadamente de relação em anexo (doc. 05 - peça 32, p. 31-34; peça 33, p. 38-39; peça 34, p. 8) .
29.4.	Destarte, prossegue, 'enquanto a Tomada de Contas Especial do Confere apura perda patrimonial no importe total de R$ 73.332, 15, encontra-se em sede de execução a quantia de R$ 129.671,81, considerando a correção monetária e os juros incidentes'.
29.5.	Quanto aos cheques não apresentados, alega que 'estes não o foram justamente porque a dívida já havia sido quitada, tanto é que o sistema 'Gerenti', implementado pelo Confere durante a intervenção no ano de 2016, acusa todos como pagos  (doc. 06 - peça 34, p. 34-107 e peça 35, p-1-6) , de maneira que quando o Defendente reassumiu não havia o que se cobrar'.
29.6.	Registra 'que o sistema Gerenti foi implementado pelo Confere em período que o Defendente estava afastado de suas atividades no CORE-ES em razão de intervenção, não possuindo qualquer gerência ou responsabilidade pela apuração e cobrança desses valores'.
29.7.	Portanto, aduz, 'é possível apurar, de forma comparativa aos valores apontados em fase interna de Tomada de Contas Especial, que não houve qualquer prejuízo ou ainda perda patrimonial aos cofres do CORE-ES'. 
29.8.	Assim sendo, conclui, 'considerando que todas as providências cabíveis foram tomadas, inclusive com resultado positivo na cobrança dos valores apontados como perda patrimonial, não devem prosperar as conclusões da Tomada de Contas Especial em fase interna, excluindo-se a responsabilidade do Defendente.
29.9.	Finaliza pedindo que 'caso este não seja o entendimento deste Tribunal de Contas, requer sejam considerados todos os valores comprovadamente em fase de execução ou já quitados para fins de aplicação de penalidade'.
Análise
30. Sobre a irregularidade 'cheques devolvidos e não executados', o defendente insere as planilhas de peças 32, p. 6-9; peça 32, p. 31-34; peça 33, p. 38-39; e peça 34, p. 8, demonstrando que os cheques estariam em fase de recebimento ou de execução judicial. Verifica-se também que os demonstrativos apresentados realmente referem-se aos cheques apontados no relatório de sindicância.
30.1.	Temos que os demonstrativos são uma afirmação do defendente, todavia, somente com os elementos que constam dos autos não temos meios de confirmar se são fidedignas as informações que constam nos demonstrativos, de modo que seria necessário realizar diligência ao CORE-ES para que confirme a fidedignidade das informações apresentadas.
30.2.	Ocorre que, em pesquisa na Internet, verificamos que o Sr. Benedicto Emmanoel Ferreira, também citado pela mesma irregularidade e apresentou alegações de defesa no mesmo sentido, é o atual presidente do Core-ES, o que, a princípio, tiraria a isenção das informações prestadas. Sendo assim, caso se opte pela realização de diligência, esta tem que ser direcionada ao Conselho Federal - Confere, entidade a qual foi a instauradora da TCE.
30.3.	Dessa forma, anteriormente a se fazer análise desta parte das alegações de defesa, deve ser realizada diligência ao Confere para que se pronuncie sobre a veracidade das informações constantes dos demonstrativos apresentados, encaminhando-lhe cópias das peças 32, 33, 34 e 35.
30.5.	Quanto aos cheques não apresentados, o defendente afirma que estes não o foram porque a dívida já havia sido quitada. Cita que o sistema 'Gerenti', implementado pelo Confere durante a intervenção no ano de 2016, acusa todos como pagos  (peça 34, p. 34-107 e peça 35, p-1-6) , de maneira que quando o Defendente reassumiu não havia o que se cobrar.
30.6.	Aqui também vemos a necessidade de se realizar diligência ao Confere para que confirme a afirmação de que as dívidas foram quitadas, pois não temos elementos suficientes nos autos que permitam emitir parecer pelo acolhimento ou não das alegações de defesa apresentadas. Na diligência devem ser enviadas cópias das peças 34 e 35.
Argumento
31. A seguir traz argumentações de que não houve má-fé nos atos que praticou (peça 32, p. 10-15) .
31.1.	Para corroborar isso, informa que 'todas as auditorias apontaram as regularidades nas contas do Conselho Regional, não havendo motivos para imputar qualquer ato de omissão e muito menos de má-fé ao Defendente'.
31.2.	Nessa seara, alega, 'é importante destacar que a diferença de valores apenas pode ser apurada justamente em procedimento de auditoria realizado pelo Confere no ano de 2015, quando se constatou que o Sr. Marcelo Alves Lima, funcionário do CORE-ES, estava se apropriando dessas quantias de forma ilícita, inclusive já havendo condenação em esfera criminal'.
31.3.	Traz o Acórdão 84/1999-TCU-Plenário, onde se concluiu pela ausência de má-fé.
31.4.	Assim sendo, finaliza, 'considerando que não houve qualquer ato de má-fé, não devem prosperar as conclusões da Tomada de Contas Especial em fase interna, excluindo-se a responsabilidade do Defendente'.
Análise
32. No âmbito do TCU, é considerado de boa-fé o responsável que, embora tenha concorrido para o dano ao erário ou outra irregularidade, seguiu as normas pertinentes, os preceitos e os princípios do direito. A análise, portanto, é feita sob o ponto de vista objetivo, sem que seja necessária a comprovação de má-fé (dolo) , mas apenas da ausência de boa-fé objetiva. Acórdão 7936/2018-TCU-Segunda Câmara | Relator: AUGUSTO SHERMAN.
32.1.	Assim, no âmbito do TCU a boa-fé é analisada de forma objetiva, ou seja, envolve a análise se há consonância entre o ato praticado pelo gestor e o seu dever genérico de cuidado. No caso, cabia ao dirigente zelar pela correta conduta de todos os envolvidos, evitando que nos cheques em questão prescrevesse o direito de ações que visavam o seu recebimento, o que não ocorreu, de modo que implica a ausência de boa-fé objetiva na sua conduta.
32.2.	Sobre as constatações referentes ao Sr. Marcelo Alves Lima, funcionário do CORE-ES, este está arrolado por outras irregularidades, não tendo participação nas irregularidades imputadas pelo defendente.
32.3.	Dessa forma, devem ser rejeitadas as suas alegações quanto a esse argumento.
ALEGAÇÕES DE DEFESA DO SR. BENEDICTO EMMANOEL FERREIRA (peça 39) 
33. Basicamente apresenta as mesmas alegações de defesa do Sr. Marcelo Marino Simonetti, exceto quanto às alegações de peça 39, p. 4-5, onde alega que 'a fiscalização pela cobrança de cheques ou quaisquer dívidas e, principalmente, a apresentação de cheques, NÃO compete ao Presidente do CORE-ES, vez que NÃO resta elencada nas competências do art. 19 do Regimento Interno em vigor no período de 2007 a 2016' (insere trecho do Regimento Interno onde se lista as competências do Presidente) .
Análise
34. Sobre o fato de ser o Presidente do CORE-ES e que por isso mesmo não teria responsabilidade sobre a apresentação de cheque, não procedem os argumentos do defendente no sentido de que sua responsabilização carece de coerência. Como presidente do conselho tinha a obrigação legal de primar para que as atividades do CORE-ES fossem executadas consoante com a legislação e com os cuidados necessários para se evitar prejuízos à entidade.
34.1.	Ademais, como ordenador de despesas, tinha o dever de zelar pela boa e regular gestão da entidade, salvo no caso de comprovar que o ato foi praticado por subordinado que exorbitou dos poderes recebidos, conforme estabelece o art. 39, caput e parágrafo único do Decreto nº 93.872/1986.
34.2.	Nem se diga que a sua responsabilidade está sendo atribuída de forma geral. Pelo contrário, a responsabilização é oriunda da não comprovação da boa e regular gestão do CORE-ES, pelo que responde na qualidade de titular da entidade. Portanto, devem ser rejeitadas as alegações quanto a essa parte.
34.3.	De resto, uma vez que apresenta as mesmas alegações apresentadas pelo Sr. Marcelo Marino Simonetti, aplicam-se as análises realizadas nos itens e subitens 27 a 32 desta instrução.
ALEGAÇÕES DE DEFESA DO SR. ROGER SCALCO FREITAS (peças 78 a 88) 
Argumento
35. Assevera que 'o Processo Administrativo n° 04/2016 - Confere bem como a Tomada de Constas Especial n° 03/2016 - Confere , DEVEM SER ANULADOS por não oitiva de testemunhas, FERINDO DESSA FORMA OS PRÍNCIPIOS DA AMPLA DEFESA ao do devido processo legal'.
35.1.	Alega que 'mesmo tendo arrolado 06 (seis) testemunhas tanto no Processo Administrativo n° 04/2016 assim como na Tomada de Constas Especial n° 03/2016 - Confere, o Conselho Federal dos Representantes Comerciais não ouviu NENHUMA TESTEMUNHA arrolada pelo Funcionário Roger Scalco Freitas'.
Análise
36. Conforme jurisprudência do TCU, o direito à ampla defesa e ao contraditório se dá, nos termos do devido processo legal, na fase externa da tomada de contas especial, que se inicia com a autuação do processo junto ao TCU. Na fase interna da TCE, cuja responsabilidade é da instituição onde os fatos ocorreram, não há litígio ou acusação, mas apenas verificação de fatos e apuração de autoria. Acórdão 2437/2015-TCU-Plenário | Relator: ANA ARRAES.
36.1.	Da mesma forma, a ausência de contraditório e ampla defesa na fase interna da tomada de contas especial não viola o devido processo legal, sendo este respeitado quando, na fase externa, há oportunidade de defesa após a citação válida dos responsáveis. Acórdão 2875/2014-TCU-Plenário | Relator: BENJAMIN ZYMLER.
36.2.	Dessa forma, devem ser rejeitadas asa alegações de defesa quanto a esse argumento.
Argumento
37. Questiona 'como pode ser tidas como justas e imparciais uma sindicância e uma tomada de contas especial que foi constituída para apurar o peculato de um funcionário e não tomar depoimento dos membros da diretoria, em especial o do tesoureiro que seria o responsável pelo setor financeiro onde ocorreu o desfalque?'
37.1.	Alega que 'em nenhum momento o Presidente afastado afirma que designou o funcionário Roger Scalco como Interventor da Entidade ou mesmo que esse funcionário descumpria suas ordens'.
Análise
38. Aqui, tal como no argumento anterior, alega, em síntese, que não houve respeito ao devido processo legal. Sendo assim, aplica-se a análise feita no item e subitens 36 acima.
Argumento
39. Aduz que 'como mencionado no relatório de Sindicância os funcionários informaram que os descontos eram concedidos sobre minhas ordens. Reafirmo que a ordem de concessão dos descontos do exercício em curso, era por mim passada aos empregados, como era determinado pelo Presidente'.
39.1.	'Desde 2007, quando o CORE/ES passou a emitir e enviar boletos pelo correio, SEMPRE que o boleto do ano em curso era enviado atrasado ia com o desconto para não penalizar o Representante'.
39.2.	Informa que 'em alguns anos o boleto não foi enviado por problemas no Banco  (principalmente o Banco do Brasil) e outras vez como forma indireta de fazer com que o Representante colocasse em dia a Pessoa Física e as Contribuições Sindicais. NENHUM Certificado era emitido para empresa SEM que estivesse com a Pessoa Física e as Contribuições Sindicais da Firma e da Física em dia'.
39.3.	Assim, finaliza, 'mais uma vez, o envio desses boletos era de total conhecimento do Presidente'.
Análise
40.	Conforme relatório de sindicância (peça 1, p. 17) , foram realizados descontos de valores das anuidades e emolumentos devidos pelos representantes comerciais, pessoas físicas e jurídicas, fora dos prazos estabelecidos pelo §4º do art. 10 da Lei nº 4.886/65, in verbis:
§ 4°. Ao pagamento antecipado será concedido desconto de 20% (vinte por cento) até 31 de janeiro e 15% (quinze por cento) até 28 de fevereiro de cada ano. (incluído pela lei nº 12.246, de 2010) .
40.1.	O defendente alega que isso ocorria quando os boletos não eram enviados pelo banco e outras vezes como forma indireta de fazer com que o Representante colocasse em dia a Pessoa Física e as Contribuições Sindicais.
40.2.	Vê-se, portanto, que isto era feito de forma discricionária pelo CORE-ES, a despeito de existir normativo do Confere estabelecendo os prazos legais para que tais descontos ocorressem.
40.3.	Conforme relatório de sindicância (peça 1, p. 18) , dois funcionários que eram responsáveis pelo recebimento dos valores apontaram que tal procedimento era autorizado pelo Sr. Roger Scalco. Mesmo que, conforme alegado, tal fato fosse do conhecimento do Presidente, não retira sua responsabilidade, pois o funcionário não é obrigado a praticar atos que são manifestamente ilegais, cuja ilegalidade é do seu conhecimento, como é o presente caso quando desrespeitou normativo vigente.
40.4.	Não obstante, tem-se nos autos que a imputação de responsabilidade ao responsável se deu em razão da acusação de duas testemunhas, não havendo qualquer documento comprovando que o defendente realizou as autorizações.
40.5.	Nos processos no TCU as provas produzidas devem sempre ser apresentadas de forma documental, o que exclui a produção de prova testemunhal, conforme, entre outros, o Acórdão 1177/2009-TCU-Segunda Câmara | Relator: RAIMUNDO CARREIRO.
40.6.	Se assim o é nos processos no TCU, igualmente também devem ser exigidas provas documentais (evidências) nas TCE's que são submetidas a julgamento pelo Tribunal, considerando serem frágeis as provas meramente testemunhais, pois considera-se que o simples depoimento de outros funcionários não são suficientes para imputar responsabilidade ao defendente.
40.7.	Dessa forma, como não há evidências documentais demonstrando que o defendente praticou reiteradamente os atos impugnados, entendemos que anteriormente a se manifestar sobre o acolhimento ou não das alegações apresentadas, deve ser realizada diligência ao Confere para que se manifeste sobre a existência de tais documentos demonstrando a prática dos atos pelo defendente.
40.8.	Além disso, conforme alegado pelo defendente, é plausível admitir que tal fato era de conhecimento do presidente do Conselho, de modo que a diligência deve ser estendida solicitando ao Confere que se manifeste sobre a existência de evidências documentais demonstrando que o Presidente do Conselho detinha o conhecimento dos fatos, ou seja, a prática dos descontos sem previsão legal.
40.9.	Dessa forma, considerando a ausência de documentos comprobatórios da prática dos autos pelo responsável, deve ser realizada a diligência mencionada nos subitens 40.7 e 40.8 acima.
Argumento
41. A seguir, à peça 38, p. 5-6, mais uma vez traz alegações no sentido de que o Presidente tinha total conhecimento dos alegados descontos indevidos a ele imputados, 'restando claro que o Funcionário Roger Scalco Freitas NÃO TINHA AUTONOMIA para tomar as decisões sozinho. Era sempre uma determinação do Presidente ou esse era consultado ente de tomar qualquer medida'.
Análise
42. O defendente tenta se eximir atribuindo a responsabilidade ao Presidente do CORE-ES. A nosso ver, é plausível admitir que tais atos eram do conhecimento do Presidente, mas isso não afasta sua responsabilidade pela ilegalidade dos atos praticados, pois conforme já dito no subitem 40.3 acima, o funcionário não é obrigado a praticar atos que são manifestamente ilegais, cuja ilegalidade é do seu conhecimento.
42.1.	Entretanto, sobre a responsabilidade do Presidente, conforme já mencionado no subitem 40.8 desta instrução, cabe a realização de diligência ao Confere a fim de apuração da sua responsabilidade.
 Argumento
43. A seguir, à peça 38, p. 6-7, traz alegações falando da 'INAÇÃO do Presidente nas ações que poderiam desagradar aos Representantes Comerciais'. Para isto, discorre sobre diversas omissões que supostamente foram cometidas pelo Presidente na gestão do CORE-ES.
Análise
44. Tais fatos, mesmo que tenham ocorrido, não guardam relação com as irregularidades que lhe foram imputadas, de modo que devem ser rejeitadas as alegações quanto a esse argumento.
Argumento
45. À peça 38, p. 7, traz alegações de que 'NÃO OBTEVE NENHUM BENEFÍCIO em virtude da concessão dos descontos intempestivos' e que por isso mesmo, uma vez que cumpriu determinação de seu superior hierárquico e encaminhou os boletos de anuidade sem multa e juros, referentes ao referido exercício, teria agido de boa-fé.
Análise
46. No âmbito do TCU, é considerado de boa-fé o responsável que, embora tenha concorrido para o dano ao erário ou outra irregularidade, seguiu as normas pertinentes, os preceitos e os princípios do direito. A análise, portanto, é feita sob o ponto de vista objetivo, sem que seja necessária a comprovação de má-fé (dolo) , mas apenas da ausência de boa-fé objetiva. Acórdão 7936/2018-TCU-Segunda Câmara | Relator: AUGUSTO SHERMAN.
46.1.	Assim, no âmbito do TCU a boa-fé é analisada de forma objetiva, ou seja, envolve a análise se há consonância entre o ato praticado pelo agente público e o seu dever genérico de cuidado. No caso, cabia ao funcionário zelar pela correta aplicação dos descontos impugnados, o que não ocorreu, de modo que implica a ausência de boa-fé objetiva na sua conduta. Conveniente lembrar que o responsável agiu em afronta a dispositivos legais do Confere.
46.2.	Dessa forma, devem ser rejeitadas as alegações de defesa quanto a esse argumento.
Argumento
47. A seguir, requer 'a juntada de arquivos de áudio, que contêm diálogos de Roger Scalco Freitas com os Funcionários do Conselho que comprovam a ciência do Presidente Benedicto de todos os atos imputados ao Funcionário Roger Scalco'.
47.1.	À peça 88, contém requerimento seu solicitando ao TCU instruções de como proceder para anexar mídia de áudio ao processo, mas não houve resposta do TCU.
Análise
48. Não houve a anexação do áudio ao processo, todavia, conforme dito pelo defendente, o áudio refere-se a uma possível comprovação de que houve ciência dos seus atos pelo Presidente do CORE-ES.
48.1.	Isto já foi analisado item 42 desta instrução, onde está descrito que é plausível admitir que tais atos eram do conhecimento do Presidente, mas isso não afasta sua responsabilidade pela ilegalidade dos atos praticados, pois conforme já dito no subitem 40.3 acima, o funcionário não é obrigado a praticar atos que são manifestamente ilegais, cuja ilegalidade é do seu conhecimento. 
48.2.	Sobre a responsabilidade do Presidente, conforme já mencionado no subitem 42.1 desta instrução, cabe a realização de diligência ao Confere a fim de apuração da sua responsabilidade.
48.3.	Dessa forma, devem ser rejeitadas as alegações de defesa quanto a esse argumento.
CONCLUSÃO
49. Diante do relatado nos tópicos precedentes, deve ser considerado revel o Sr. Marcelo Alves Lima e anteriormente a se concluir a análise das alegações de defesa do Sr. Roger Scalco de Freitas, deve ser realizada diligência ao Confere para que apresente elementos documentais demonstrando sua participação. Igualmente quanto as alegações de defesa do Sr. Benedicto Emmanoel Ferreira e do Sr. Marcelo Marino Simonetti, anteriormente a se concluir as análises, conforme consignado nos itens e subitens 27 a 34 desta instrução, faz-se necessário realizar diligência ao Confere para que se manifeste sobre alguns pontos das alegações de defesa apresentadas.
50. Também se faz necessária a realização de diligência ao Confere para que apure eventual participação do Presidente do Conselho, Sr. Benedicto Emmanoel Ferreira, nas irregularidades imputadas ao Sr. Roger Scalco de Freitas a luz dos argumentos trazidos por este, apresentando evidências se for o caso.
15. Em função do exame realizado, houve a conclusão pela necessidade de diligenciar ao jurisdicionado para prestar informações acerca da atual situação das cártulas mencionadas alhures, também para se manifestar sobre a eventual participação do então Presidente do Conselho, Sr. Benedicto Emmanoel Ferreira, nas irregularidades imputadas ao Sr. Roger Scalco de Freitas a luz dos argumentos trazidos por este e, por derradeiro, manifestação sobre a existência de evidências documentais, que não apenas provas testemunhais, que demonstrem a prática dos atos imputados ao Sr. Roger Scalco de Freitas.
16. A proposta foi acolhida pelo escalão dirigente da unidade (peças 90-91) e a diligência foi autorizada pelo Relator do feito (peça 92) , na forma proposta. Devidamente efetivada (peças 41-42) , o Confere trouxe os elementos demandados (peça 95) , os quais são objeto de exame em seção específica adiante.
ANÁLISE DOS PRESSUPOSTOS DE PROCEDIBILIDADE DA IN/TCU 71/2012
Apreciação do Prejuízo ao Contraditório e Ampla Defesa
17. Verifica-se que não houve o transcurso de mais de dez anos desde o fato gerador sem que tenha havido a notificação do responsável pela autoridade administrativa federal competente (art. 6º, inciso II, c/c art. 19 da IN/TCU 71/2012, modificada pela IN/TCU 76/2016) , uma vez que os valores cobrados abrangem o período de 31/1/2010 a 31/12/2015, decorrentes de eventos pretéritos, e o Srs. Benedicto Emmanoel Ferreira, Marcelo Marino Simonetti, Roger Scalco de Freitas ou Marcelo Alves Lima foram cientificados das irregularidades pela autoridade administrativa competente, na data de 19 e 20/01/2017, conforme notificações a eles dirigida (peça 2, p. 34-48) .
Valor de Constituição da TCE 	
18. Verifica-se que o valor atualizado do débito apurado (sem juros) em 1/1/2017 é superior a R$ 100.000,00, na forma estabelecida conforme os arts. 6º, inciso I, e 19 da IN/TCU 71/2012, modificada pela IN/TCU 76/2016.
OUTROS DÉBITOS NOS SISTEMAS DO TCU COM O MESMO RESPONSÁVEL
19. Informa-se que não localizamos outro processo em curso neste Tribunal onde os Srs. Benedicto Emmanoel Ferreira, Marcelo Marino Simonetti, Roger Scalco de Freitas ou Marcelo Alves Lima figurem como responsável.
20. A tomada de contas especial está, assim, devidamente constituída e em condição de ser instruída. 
EXAME TÉCNICO
21. A partir desse ponto, examinam-se os elementos trazidos pelo Conselho Federal dos Representantes Comerciais (peça 95) em atendimento à diligência determinada pelo Relator, almejando o saneamento das questões suscitadas nos autos.
Cheques devolvidos
22. A primeira dessas questões é afeta aos cheques nominais ao Core-ES que foram devolvidos pela instituição bancária, não havendo registro de reapresentação dos referidos títulos tampouco tenha sido intentada alguma ação almejando o seu recebimento, sujeitando o conselho à prescrição do direto de cobrança e consequente a perda patrimonial de R$ 73.332,15.
22.1 Em atenção à diligência realizada, o Confere informa que as ditas cártulas são em número de 239, sendo que 200 delas são objeto de 66 ações monitórias, onde parte dos valores foram pagos ou foram parcelados. Outras 38 já se encontram quitadas ou em fase de parcelamento, havendo uma que é objeto de processo administrativo de cobrança no âmbito do Core-ES.
22.2 De fato, o cotejo da listagem trazida em complemento à informação supra mencionada (peça 95, p. 4-9) com os elencados pelos sindicantes (peça 1, p. 88-92) indica a existência de conformidade entre os documentos e valores que compõem o débito relacionado a essa ocorrência, onde se tem ainda que o somatório dos valores ora informados supera o indicado pelos sindicantes e correspondente ao débito apontado no valor de R$ 73.332,15.
22.2 Conclui-se, assim, que os esclarecimentos prestados pelo Confere corroboram as alegações prestadas pelos Srs. Benedicto Emmanoel Ferreira e Marcelo Marino Simonetti relativamente a essa questão, razão pela qual devem as mesmas serem acolhidas em face da recomposição patrimonial de parcela dos valores aqui elencados e das ações imprimidas no âmbito do Core-ES para o recebimento das demais.
Cheques não apresentados
23. Uma outra questão diz respeito cheques nominais tendo por favorecido o Core-ES, que não foram apresentados junto às instituições financeiras para pagamento no prazo prescricional estabelecido pelo art. 33 da Lei nº 7.357/85 (Lei do Cheque) , acarretando um dano no valor de R$ 18.750,39.
23.1 Em relação a essas outras cártulas, o Confere dá notícia que são em número de 34 (trinta e quatro) , e que, após consulta ao Sistema Gerenti, verificou-se que os créditos referentes a 33 (trinta e três) delas se encontram quitados ou em fase de parcelamento e 01 (um) cheque foi objeto de Ação Monitória, em trâmite (Anexo III) .
23.2 Confrontando a relação dos documentos trazidos em atenção à diligência (peça 94, p. 10) com os listados pela comissão de sindicância (peça 1, p. 94) , verificou-se também existência de conformidade entre os documentos e valores que compõem o débito relacionado a essa ocorrência, onde se tem ainda que o somatório dos valores ora informados supera o indicado pelos sindicantes e correspondente ao débito apontado no valor de R$ 18.750,39.
23.3 Além disso, aparenta-se fidedigna as informações atualmente presentes do sistema Gerenti e ora prestadas, haja vista constar do relatório de sindicância notícia da adequação dos registros ali realizados (peça 1, p. 49) :
A fim de regularizar os lançamentos no Sistema Gerenti, a interventoria do Core-ES vem realizando o recadastramento de todos os recibos que tenham negociação em cheques, registrando os respectivos pagamentos com datas corretas e, ainda, efetuando estornos de todos os cheques devolvidos.
23.4 Conclui-se, assim, confirmadas as alegações prestadas pelos Srs. Benedicto Emmanoel Ferreira e Marcelo Marino Simonetti relativamente a essa outra questão ante os esclarecimentos prestados pelo Confere, razão pela qual devem as mesmas também serem acolhidas em face da elisão do débito pertinente à ocorrência aqui elencada.
Questões relacionadas à responsabilização do Sr. Roger Scalco de Freitas
24. A diligência ainda teve por objetivo elucidar a participação do Sr. Benedicto Emmanoel Ferreira nas irregularidades imputadas ao Sr. Roger Scalco de Freitas, ante a alegação deste no sentido de que as concessões de descontos em anuidades foram dadas em cumprimento às ordens daquele. 
24.1 Nesse sentido, o Confere informou que:
Quanto às irregularidades imputadas ao Sr. Roger Scalco de Freitas, confirmadas tanto no processo de Sindicância, quanto na Tomada de Contas Especial - TCE, em que pese os argumentos pelo mesmo apresentados em sua manifestação a esse Tribunal, não foi possível evidenciar a participação no evento, do Sr. Benedicto Emmanoel Ferreira, presidente do Conselho Regional à época.
24.2 Diante da ausência de elementos hábeis a confirmar o argumento apresentado pelo Sr. Roger Scalco de Freitas, não merece prosperar a alegação sua produzida nesse sentido.
25. O último ponto objeto da diligência demandou sobre a existência de evidências documentais, além das provas testemunhais, que demonstrem a prática dos atos imputados ao Sr. Roger Scalco de Freitas.
25.1 Acerca dessa questão, a informação prestada pelo Confere foi de seguinte teor:
Com relação à questão, tanto a Sindicância quanto a Tomada de Contas Especial, comprovaram que a concessão indevida de descontos foi autorizada pelo Sr. Roger Scalco de Freitas, conforme recibos de pagamentos, com os abatimentos indevidos, constantes da Sindicância. 
Ao apresentar defesa junto a esse Tribunal de Contas (Proc. TC Processo 020.481/2017-9 - código 61906328) , bem como na defesa interposta no proc. administrativo nº 04/2016 (Anexo IV) , o referido Sr. Roger Scalco de Freitas confessou que era o responsável pela ordem manifestamente ilegal dos descontos indevidos, restando provado a participação do mesmo nos abatimentos irregulares. 
'IV - Da alegada concessão indevida de descontos 
 (...) 
Reafirmo que a ordem de concessão dos descontos do exercício em curso, era por mim passada aos empregados, como era determinado pelo Presidente.' 
'Quanto aos descontos do exercício em curso, eu passava essa ordem aos funcionários como era determinado pela Presidência.' (grifos do original) 
25.2 A diligência permitiu esclarecer que a responsabilização do responsável não decorreu unicamente de provas testemunhais, mas também de elementos firmados por ele que confirmam as conclusões a que chegaram os sindicantes e os tomadores de contas.
25.3 Em razão disso, devem ser rejeitadas as alegações de defesa apresentadas pelo responsável e então advogado do Core-ES.
26. Diante do cenário desenhado com a elucidação das questões objeto da diligência saneadora levada a efeito, pode-se concluir pelo acolhimento das alegações de defesa apresentadas pelos Srs. Benedicto Emmanoel Ferreira e Marcelo Marino Simonetti em razão das ocorrências que lhe foram atribuídas. Ainda, pela insuficiência das alegações prestadas pelo Sr. Roger Scalco de Freitas para elidir as condutas que lhe foram atribuídas, ensejadoras de dano aos cofres do ente autárquico.
27. Reafirma-se, por último, a caracterização da revelia do responsável Marcelo Alves Lima diante da ausência de produção de defesa. Saliente-se que a comunicação processual a ele dirigida foi devidamente entregue em endereço seu constante da base de dados da Receita Federal do Brasil (peças 16 e 20) , expediente tido por válido e regular à luz das disposições presentes na Resolução TCU-170/2004, que, ao disciplinar sobre a 'elaboração e a expedição das comunicações processuais emitidas pelo Tribunal de Contas da União', fez constar, em seu art. 4º, § 1º, que as entregas das comunicações realizadas por meio de carta registrada, com aviso de recebimento, deverão ser destinadas ao endereço do responsável previamente confirmado mediante consulta aos sistemas disponíveis ao Tribunal ou a outros meios de informação. Ademais, ausentes dos autos algum elemento que possa ser aproveitado a seu favor, ao revés, consta confissão sua dando conta da apropriação indevida de recursos do conselho (peça 1, p. 97) .
28. A par dessa situação, ausentes dos autos elementos que permitam reconhecer a boa-fé dos responsáveis Roger Scalco de Freitas e Marcelo Alves Lima, sugere-se sejam suas contas sejam julgadas irregulares, nos termos do art. 202, § 6º, do RI/TCU, com a imputação do débito atualizado monetariamente e acrescido de juros de mora, nos termos do art. 202, §1º do RI/TCU, sem prejuízo da aplicação da sanção pecuniária prevista no art. 57 da Lei 8.443/1992.
Prescrição da Pretensão Punitiva
29. Ressalta-se que a pretensão punitiva do TCU, conforme Acórdão 1441/2016-TCU-Plenário, relator Ministro Benjamin Zymler, que uniformizou a jurisprudência acerca dessa questão, subordina-se ao prazo geral de prescrição indicado no art. 205 do Código Civil, que é de 10 anos, contado da data de ocorrência da irregularidade sancionada, nos termos do art. 189 do Código Civil, sendo este prazo interrompido pelo ato que ordenar a citação, a audiência ou a oitiva do responsável. No caso presente, não ocorreu a prescrição em questão, uma vez que os valores cobrados abrangem o período de 31/1/2010 a 31/12/2015 e o ato que ordenou a citação dos responsáveis ocorreu em  prazo inferior a dez anos, no dia 23/10/2018 (peça 12) .
CONCLUSÃO
30. A análise promovida na seção 'Exame Técnico' permitiu sanear os autos e dissipar questões que motivaram a diligência determinada pelo relator, restando elucidado que estão presentes nos autos elementos que permitem descaracterizar o débito alusivo às cártulas devolvidas pelos sacados e as a eles não apresentadas, cuja responsabilidade foi atribuída aos Srs. Benedicto Emmanoel Ferreira e Marcelo Marino Simonetti.
30.1 Também permitiu confirmar a insuficiência das alegações de defesa apresentadas pelo Sr. Roger Scalco de Freitas para afastar as condutas que lhe foram atribuídas, ocasionadoras de dano aos cofres do ente autárquico.
30.2 Verificou-se também que não houve a prescrição da pretensão punitiva, conforme análise já realizada.
30.3 Tendo em vista que não constam dos autos elementos que permitam reconhecer a boa-fé dos responsáveis Roger Scalco de Freitas e Marcelo Alves Lima, sugere-se que as suas contas sejam julgadas irregulares, nos termos do art. 202, § 6º, do RI/TCU, com a imputação do débito atualizado monetariamente e acrescido de juros de mora, nos termos do art. 202, §1º do RI/TCU, com a aplicação da multa prevista no art. 57 da Lei 8.443/1992, julgando-se a dos demais responsáveis regulares com ressalvas, expedindo-lhes quitação.
PROPOSTA DE ENCAMINHAMENTO
31. Diante do exposto, submetem-se os autos à consideração superior, propondo:
a) acolher as alegações de defesa apresentadas pelo Sr. Benedicto Emmanoel Ferreira (CPF XXX.939.157-XX) e Marcelo Marino Simonetti (CPF XXX.739.247-XX) ;
b) rejeitar as alegações de defesa apresentadas pelo Sr. Roger Scalco de Freitas (CPF 042.34 7.387-51) ;
c) considerar revel o responsável Marcelo Alves Lima (CPF XXX.649.527-XX) , a teor do art. 12, § 3º, da Lei 8.443/1992;
d) com fundamento nos arts. 1º, inciso I, 16, inciso II, 18 e 23, inciso II, da Lei 8.443/1992, c/c os arts. 1º, inciso I, 208 e 214, inciso II, do Regimento Interno, julgar regulares com ressalva as contas dos responsáveis Benedicto Emmanoel Ferreira (CPF XXX.939.157-XX) e Marcelo Marino Simonetti (CPF XXX.739.247-XX) , dando-se-lhes quitação;
e) julgar irregulares, nos termos dos arts. 1º, inciso I, 16, inciso III, alínea 'c', da Lei 8.443/1992, c/c os arts. 19 e 23, inciso III, da mesma Lei, e com os arts. 1º, inciso I, 209, incisos II e III, 210 e 214, inciso III, do Regimento Interno/TCU, as contas de Roger Scalco de Freitas (CPF 042.34 7.387-51) , condenando-o, ao pagamento das importâncias a seguir especificadas, atualizadas monetariamente e acrescida dos juros de mora a partir da data discriminada até a data da efetiva quitação do débito, abatendo-se na oportunidade as quantias eventualmente ressarcidas, fixando-lhe o prazo de quinze dias, para que comprove, perante o Tribunal, o recolhimento das referidas quantias aos cofres do Conselho Regional dos Representantes Comerciais do Estado do Espírito Santo, nos termos do art. 23, inciso III, alínea 'a', da citada lei, c/c o art. 214, inciso III, alínea 'a', do Regimento Interno:
	Data
	Valor (R$) 

	31/12/2010
	5.187,85

	31/12/2011
	8.649,65

	31/12/2012
	15.460,36

	31/12/2013
	21.116,30

	31/12/2014
	36.198,66

	31/12/2015
	20.799,26

f) julgar irregulares, nos termos dos arts. 1º, inciso I, 16, inciso III, alínea 'd', da Lei 8.443/1992, c/c os arts. 19 e 23, inciso III, da mesma Lei, e com os arts. 1º, inciso I, 209, incisos II e III, 210 e 214, inciso III, do Regimento Interno/TCU, as contas de Marcelo Alves Lima (CPF XXX.649.527-XX) , condenando-o, ao pagamento das importâncias a seguir especificadas, atualizadas monetariamente e acrescida dos juros de mora a partir da data discriminada até a data da efetiva quitação do débito, abatendo-se na oportunidade as quantias eventualmente ressarcidas, fixando-lhe o prazo de quinze dias, para que comprove, perante o Tribunal, o recolhimento das referidas quantias aos cofres do Conselho Regional dos Representantes Comerciais do Estado do Espírito Santo, nos termos do art. 23, inciso III, alínea 'a', da citada lei, c/c o art. 214, inciso III, alínea 'a', do Regimento Interno:
	Data
	Débito/Crédito
	Valor (R$) 

	31/1/2010
	D
	472,34

	28/2/2010
	D
	427,78

	31/3/2010
	D
	2.357,17

	30/4/2010
	D
	1.852,96

	31/5/2010
	D
	1.162,20

	30/6/2010
	D
	1.665,28

	31/7/2010
	D
	2.473,00

	31/8/2010
	D
	3.463,96

	30/9/2010
	D
	3.588,23

	31/10/2010
	D
	1.005,37

	30/11/2010
	D
	1,514,16

	31/1/2011
	D
	3.033,30

	28/2/2011
	D
	4.240,64

	31/3/2011
	D
	2.697,63

	30/4/2011
	D
	3.930,17

	31/5/2011
	D
	4.427,82

	30/6/2011
	D
	4.706,60

	31/7/2011
	D
	3.802,84

	31/8/2011
	D
	6.388.96

	30/9/2011
	D
	10.336,78

	31/10/2011
	D
	3.789,53

	30/11/2011
	C
	599,72

	31/12/2011
	C
	2.267,61

	31/1/2012
	D
	20.559,38

	28/2/2012
	C
	6.774,66

	31/3/2012
	D
	4.366,64

	30/4/2012
	D
	3.904,37

	31/5/2012
	D
	5.403,05

	30/6/2012
	D
	5.572,77

	31/7/2012
	D
	4.543,90

	31/8/2012
	D
	5.660,17

	30/9/2012
	D
	5.962,61

	31/10/2012
	D
	4.279,28

	30/11/2012
	D
	1.888,84

	31/12/2012
	D
	1.742,26

	31/1/2013
	D
	4.272,96

	28/2/2013
	D
	661,29

	31/3/2013
	D
	4.082,04

	30/4/2013
	D
	4.882,87

	31/5/2013
	D
	3.429,01

	30/6/2013
	D
	6.657,27

	31/7/2013
	D
	4.358,23

	31/8/2013
	D
	4.169,00

	30/9/2013
	D
	1.033,69

	31/10/2013
	D
	10.217,79

	30/11/2013
	D
	2.477,02

	31/12/2013
	D
	1.220,09

	31/1/2014
	D
	7.780.94

	28/2/2014
	D
	7.151,76

	31/3/2014
	D
	5.308,35

	30/4/2014
	D
	3.612,32

	31/5/2014
	D
	6.647,86

	30/6/2014
	D
	4.878,38

	31/7/2014
	D
	5.647,45

	31/8/2014
	D
	3.183,44

	30/9/2014
	D
	5.336,95

	31/10/2014
	D
	2.870,15

	30/11/2014
	D
	876,96

	31/12/2014
	D
	620,72

	28/2/2015
	D
	122,98

	31/3/2015
	D
	8.512,93

	30/4/2015
	D
	5.955,25

	31/5/2015
	D
	4.445,97

	30/6/2015
	D
	6.491,99

	31/8/2015
	D
	1.581,87

	30/10/2015
	D
	3.436,71

g) aplicar aos responsáveis Roger Scalco de Freitas (CPF 042.34 7.387-51) e Marcelo Alves Lima (CPF XXX.649.527-XX) , individualmente, a multa prevista no art. 57, da Lei 8.443/1992, c/c o art. 267, do RI/TCU, fixando-lhes o prazo de quinze dias, a contar da notificação, para que comprovem, perante o Tribunal (art. 214, inciso III, alínea 'a', do Regimento Interno do TCU) , o recolhimento da dívida aos cofres do Tesouro Nacional, atualizada monetariamente desde a data do acórdão que vier a ser proferido por este Tribunal até a do efetivo recolhimento, se paga após o vencimento, na forma da legislação em vigor;
h) autorizar, desde logo, a cobrança judicial das dívidas, caso não atendida a notificação, na forma do disposto no art. 28, inciso II, da Lei 8.443/1992;
i) autorizar também, desde logo, se requerido, com fundamento no art. 26, inciso I, da Lei 8.443/1992, c/c o art. 217, §§ 1º e 2º, do Regimento Interno, o parcelamento das dívidas em até 36 parcelas, incidindo, sobre cada parcela, corrigida monetariamente, os correspondentes acréscimos legais, fixando-lhe o prazo de quinze dias, a contar do recebimento da notificação, para comprovar, perante o Tribunal, o recolhimento da primeira parcela, e de trinta dias, a contar da parcela anterior, para comprovar o recolhimento das demais parcelas, devendo incidir, sobre cada valor mensal, atualizado monetariamente, os juros de mora devidos, no caso do débito, na forma prevista na legislação em vigor, alertando o responsável de que a falta de comprovação do recolhimento de qualquer parcela importará o vencimento antecipado do saldo devedor, nos termos do § 2º do art. 217 do Regimento Interno deste Tribunal;
j) enviar cópia do Acórdão a ser prolatado à Procuradoria da República no Estado do Espírito Santo, nos termos do § 3º do art. 16 da Lei 8.443/1992, c/c o § 7º do art. 209 do Regimento Interno do TCU, para adoção das medidas cabíveis, informando-lhe que a presente deliberação, acompanhada do Relatório e do Voto que a fundamenta, está disponível para a consulta no endereço www.tcu.gov.br/acordaos; 
k) enviar cópia do Acórdão que vier a ser proferido ao Conselho Regional dos Representantes Comerciais do Estado do Espírito Santo e aos responsáveis, para ciência, informando-lhes que a presente deliberação, acompanhada do Relatório e do Voto que a fundamenta, está disponível para a consulta no endereço www.tcu.gov.br/acordaos;
l) informar à Procuradoria da República no Estado do Espírito Santo que, nos termos do parágrafo único do art. 62 da Resolução TCU 259/2014, os procuradores e membros do Ministério Público credenciados nesta Corte podem acessar os presentes autos de forma eletrônica e automática, ressalvados apenas os casos de eventuais peças classificadas como sigilosas, as quais requerem solicitação formal."
3.	Com essas proposições se manifestaram de acordo o diretor e o secretário (peças 98/99) .
4.	O Ministério Público/TCU, neste feito representado pelo Procurador Sérgio Ricardo Costa Caribé, manifestou-se à peça 100 consoante o seguinte parecer:
"Trata-se de tomada de contas especial instaurada pelo Conselho Federal dos Representantes Comerciais (Confere) , em decorrência de prejuízo resultante do desvio de valores e evasão de receitas no Conselho Regional dos Representantes Comerciais no Estado do Espírito Santo - Core-ES, cuja responsabilidade recai sobre os Srs. Benedicto Emmanoel Ferreira, ex-diretor-presidente, Marcelo Marino Simonetti, ex-diretor-tesoureiro, Roger Scalco de Freitas, ex-coordenador, e Marcelo Alves Lima, ex-auxiliar financeiro (peça 4) .
O Relatório de Tomada de Contas Especial, com base no Relatório da Comissão de Sindicância, aponta a ocorrência das seguintes irregularidades (peça 1, p. 9-23 e 29-79) :
a) a não reapresentação de cheques nominais ao Core-ES, devolvidos pela instituição bancária. Com isso, ocorreu a prescrição do direito de cobrança e o consequente prejuízo no montante de R$ 73.332,15 (responsáveis solidários: Benedicto Emmanoel Ferreira e Marcelo Marino Simonetti) ;
b) a não apresentação de cheques nominais ao Core-ES, acarretando prejuízo no total de R$ 18.750,39 (responsáveis solidários: Benedicto Emmanoel Ferreira e Marcelo Marino Simonetti) ;
c) a apropriação indébita de valores, uma vez que o Sr. Marcelo Alves de Lima, a cada mês, emitia um relatório de arrecadação de anuidades com montante inferior ao total efetivamente recebido dos funcionários do Sindicato dos Representantes Comerciais do Estado do Espírito Santo (SIRC-ES) . Entre 2010 e 2015, o desvio alcançou o total de R$ 254.973,18 (responsável: Marcelo Alves de Lima) ;
d) a renúncia de receita, oriunda da concessão extemporânea do desconto estabelecido no § 4º do art. 10 da Lei nº 4.886/65 (responsável: Roger Scalco de Freitas) .
A Secex-TCE, após a instrução inicial, promoveu as citações dos responsáveis, fundamentadas nas irregularidades descritas acima. Os Srs. Marcelo Marino Simonetti, Benedicto Emmanoel Ferreira e Roger Scalco de Freitas apresentaram as alegações de defesa contidas, respectivamente, nas peças 32-38, 39 e 78-88. O Sr. Marcelo Alves de Lima não apresentou defesa nem promoveu o pagamento do valor devido.
Em suas peças de defesa, os Srs. Marcelo Marino Simonetti e Benedicto Emmanoel Ferreira, entre outras alegações, afirmam que, diante da devolução dos cheques, os dirigentes do Core-ES decidiram pela proposição de diversas ações judiciais de cobrança, sendo que algumas estão em tramitação, algumas já estão em fase de execução e outras foram encerradas em decorrência de acordo extrajudicial ou de pagamento (peças 32, p. 5-9; e 39, p. 5-9) . Asseveram a inexistência de cheques devolvidos que não foram objeto de cobrança ou de outra providência cabível. Apresentam, ainda, planilha que demonstra a situação de cobrança de vários cheques (peças 32, p. 27-34; e 39, p. 27-38) .
Relativamente aos cheques não apresentados, o Sr. Marcelo Marino Simonetti alega que 'estes não o foram justamente porque a dívida já havia sido quitada, tanto é que o sistema 'Gerenti', implementado pelo Confere durante a intervenção no ano de 2016, acusa todos como pagos (doc. 06) , de maneira que quando o Defendente reassumiu não havia o que se cobrar' (peça 32, p. 10) . As alegações do Sr. Benedicto Emmanoel Ferreira são no mesmo sentido (peça 39, p. 10) .
Diante das alegações formuladas pelo ex-diretor-presidente e pelo ex-diretor-tesoureiro do Core-ES, a unidade técnica, autorizada por Vossa Excelência (peça 92) , efetivou diligência ao Conselho Federal dos Representantes Comerciais (Confere) com a finalidade de confirmar a veracidade dos esclarecimentos e a fidedignidade da planilha apresentada (peças 93 e 94) . O Confere, em consequência, prestou as informações contidas na peça 95. 
Quanto aos cheques devolvidos e não reapresentados, como bem destacou a Secex-TCE em sua última instrução, os esclarecimentos aduzidos pelo Confere indicam que 239 cheques estariam sendo objeto de cobrança, sendo que 200 são objeto de 66 ações monitórias, em que parte dos valores foi parcelada e parte foi paga (peça 95, p. 1-2) . Outros 38 foram quitados ou estão em fase de parcelamento. Um dos títulos é objeto de processo administrativo de cobrança (peça 95, p. 2) . 
O Confere esclarece que são 34 os cheques não apresentados e que, após consulta ao Sistema Gerenti, constatou-se que 33 já foram quitados ou estão em fase de parcelamento e que um cheque foi objeto de Ação Monitória (peça 95, p. 2) . 
A unidade técnica, tanto no caso dos cheques não apresentados quanto no dos devolvidos e não reapresentados, atestou a correspondência entre os documentos apresentados pelo Confere e aqueles listados pela Comissão de Sindicância (peças 1, p. 88-92 e 94; e 95, p. 4-9) . 
Desse modo, as informações trazidas pelo Confere confirmam a procedência das alegações apresentadas pelos responsáveis.   
Em sua peça de defesa, o Sr. Roger Scalco Freitas, entre outros argumentos, alega que, no processo administrativo e na tomada de contas especial, não foram ouvidas as seis testemunhas arroladas pela defesa. 
Sustenta que a ordem para a concessão dos descontos foi dada pelo presidente do Conselho, que tinha conhecimento, inclusive, da forma como eram preenchidos os boletos bancários. Assevera que não obteve nenhum benefício em virtude da concessão dos descontos intempestivos e que cumpriu determinação de seu superior hierárquico.
Em razão do conteúdo das alegações do Sr. Roger Scalco Freitas, a unidade instrutiva diligenciou ao Confere solicitando avaliação quanto à participação do então presidente do Core-ES, Sr. Benedicto Emmanoel Ferreira, na concessão extemporânea do desconto. A diligência também requereu a manifestação sobre a existência de provas documentais acerca das falhas imputadas ao Sr. Roger Scalco Freitas, uma vez que, até aquele momento, os autos contemplavam tão somente provas testemunhais.
Em resposta à diligência formulada pela unidade técnica, o Confere, em relação às irregularidades imputadas ao Sr. Roger Scalco Freitas, afirma que 'não foi possível evidenciar a participação no evento, do Sr. Benedicto Emmanoel Ferreira, presidente do Conselho Regional à época' (peça 95, p.2) . Assim sendo, não deve ser acolhido o argumento de que o então presidente do Core-ES tinha conhecimento da impropriedade em questão.
O Confere esclarece que, entre os elementos levantados na sindicância, existem evidências documentais da participação do Sr. Roger Scalco Freitas na consecução da irregularidade, quais sejam os recibos de pagamento contendo abatimentos indevidos (peça 95, p. 3) . Aliás, conforme salienta o Confere, o responsável, em suas alegações de defesa, já havia admitido sua participação direta no cometimento da irregularidade, no momento em que afirmou 'que a ordem de concessão dos descontos do exercício em curso, era por mim passada aos empregados, como era determinado pelo Presidente' ou quando alegou que 'Quanto aos descontos do exercício em curso, eu passava essa ordem aos funcionários como era determinado pela Presidência' (peça 95, p. 3) .
Portanto, não merece prosperar o argumento no sentido de que a responsabilidade do Sr. Roger Scalco Freitas está apoiada apenas em provas testemunhais. Como visto, a responsabilidade do ex-funcionário do Core-ES também se apoia em documentos e em declarações prestadas por ele mesmo. 
Não deve ser acatado o argumento de que, durante a sindicância ou na fase interna da TCE, não foram ouvidas as testemunhas arroladas pelo responsável. Isso porque, no âmbito da Corte de Contas, a partir de sua citação, o responsável exerceu, sem restrições, o direito ao contraditório e à ampla defesa.
Por fim, entendo que os elementos constantes dos autos confirmam a ocorrência da grave irregularidade imputada ao Sr. Marcelo Alves Lima, qual seja a apropriação indébita de valores. 
Por todo o exposto, este membro do Ministério Público de Contas manifesta concordância com a proposta da Secex-TCE, consignada na peça 97, p. 20-23, no sentido de que:
a) sejam acolhidas as alegações de defesa apresentadas pelos Srs. Marcelo Marino Simonetti e Benedicto Emmanoel Ferreira, julgando-se regulares com ressalva suas contas;
b) sejam rejeitadas as alegações de defesa apresentadas pelo Sr. Roger Scalco de Freitas, julgando-se irregulares suas contas (arts. 1º, inciso I, 16, inciso III, alínea 'c', 19 e 23, inciso III, da Lei 8.443/1992) , com condenação em débito e aplicação da multa prevista no art. 57 da Lei 8.443/1992;
c) seja considerado revel o Sr. Marcelo Alves Lima, julgando-se irregulares suas contas (arts. 1º, inciso I, 16, inciso III, alínea 'd', 19 e 23, inciso III, da Lei 8.443/1992) , com condenação em débito e aplicação da multa prevista no art. 57 da Lei 8.443/1992; e
d) sejam efetivadas as medidas acessórias propugnadas (subitens 'h' a 'l' do item 31 da instrução) ."
É o relatório.

Paulo Pereira Guimarães (19957/OAB-GO); e Eliane Simonini Baltazar (20.269/OAB-GO), representando Roger Scalco Freitas.

TOMADA DE CONTAS ESPECIAL. NÃO REAPRESENTAÇÃO DE CHEQUES DEVOLVIDOS COM PREJUÍZOS AOS COFRES DA ENTIDADE PELA NÃO REALIZAÇÃO DA COBRANÇA DOS VALORES. DESCONTOS INTEMPESTIVOS CONCEDIDOS EM DESACORDO COM A LEGISLAÇÃO. APROPRIAÇÃO INDEVIDA DE VALORES. CITAÇÃO. DILIGÊNCIAS POSTERIORES. ACOLHIMENTO DAS ALEGAÇÕES DE DEFESA DE DOIS RESPONSÁVEIS FACE À EFETIVA COBRANÇA JUDICIAL E ADMINISTRATIVA DOS CHEQUES. REGULARIDADE COM RESSALVA DE SUAS CONTAS. REVELIA DO RESPONSÁVEL CITADO EM RAZÃO DE APROPRIAÇÃO DE VALORES. NÃO ACOLHIMENTO DAS ALEGAÇÕES RELATIVAS AOS DESCONTOS OFERTADOS. CONTAS IRREGULARES DESSES ÚLTIMOS. DÉBITO. MULTA PROPORCIONAL.

TOMADA DE CONTAS ESPECIAL (TCE)

Secretaria de Controle Externo de Tomada de Contas Especial (SecexTCE).

Em exame Tomada de Contas Especial instaurada pelo Conselho Federal dos Representantes Comerciais (Confere) em decorrência de prejuízo resultante do desvio de valores e evasão de receitas no Conselho Regional dos Representantes Comerciais no Estado do Espírito Santo - Core-ES.
2.	Consoante apurado na fase interna pela Comissão de Sindicância e reportado no relatório do tomador de contas, teriam ocorrido as seguintes irregularidades com dano atribuível aos responsáveis adiante identificados:
2.1 - não reapresentação de cheques nominais ao Core-ES, devolvidos pela instituição bancária, ocasionando a prescrição do direito de cobrança e o consequente prejuízo no montante de R$ 73.332,15 (responsáveis solidários: Benedicto Emmanoel Ferreira, ex-diretor-presidente, e Marcelo Marino Simonetti, ex-diretor-tesoureiro) ;
2.2 - não apresentação de cheques nominais ao Core-ES, acarretando prejuízo no total de R$ 18.750,39 (responsáveis solidários: Benedicto Emmanoel Ferreira, ex-diretor-presidente, e Marcelo Marino Simonetti, ex-diretor-tesoureiro) ;
2.3 - apropriação indébita de valores realizada pelo Sr. Marcelo Alves Lima (ex-auxiliar financeiro) , o qual a cada mês emitia um relatório de arrecadação de anuidades com montante inferior ao total efetivamente recebido dos funcionários do Sindicato dos Representantes Comerciais do Estado do Espírito Santo (SIRC-ES) , tendo sido desviado entre 2010 e 2015 o montante de R$ 254.973,18;
2.4 - renúncia de receita oriunda da concessão extemporânea do desconto estabelecido no § 4º do art. 10 da Lei nº 4.886/65 (responsável: Roger Scalco de Freitas, ex-coordenador) .
3. 	Após a instrução inicial, na qual foram realizados os procedimentos de apuração do débito, identificação dos responsáveis e suas respectivas contribuições para o dano, realizou-se a citação deles com vistas à apresentação de alegações de defesa e/ou recolhimento do débito.
4.	Assim procedida a citação, verificou-se que o Sr. Marcelo Alves Lima não apresentou defesa sobre a irregularidade imputada, relativa à apropriação de valores, nem promoveu o pagamento do valor devido, tornando-se revel, conforme art. 12, § 3º, da Lei 8.443/1992.
5. 	De sua vez, os responsáveis Marcelo Marino Simonetti e Benedicto Emmanoel Ferreira aduziram em suas defesas que, diante da devolução dos cheques, os dirigentes do Core-ES decidiram pela proposição de diversas ações judiciais de cobrança, sendo que algumas estariam em tramitação e outras já em fase de execução, sendo que parte delas foi encerrada em decorrência de acordo extrajudicial ou de pagamento. No mesmo sentido, afirmaram inexistir débito decorrente de cheques devolvidos que não foram objeto de cobrança/apresentação ou de outra providência cabível, uma vez quer foram realizadas as cobranças administrativas e a recuperação dos valores, tendo ocorrido a quitação das dívidas pelos emitentes, conforme documentação apresentada.
6. 	Face principalmente a essas alegações, determinei a realização de diligências ao Confere com o objetivo de confirmar sua veracidade. Uma vez confirmada, conduziu-se o exame realizado pela SecexTCE, corroborado pelo Ministério Público/TCU, ao acolhimento das alegações de defesa apresentadas quanto a tais apontamentos (referentes aos itens 2.1 e 2.2 retro) .
7.	Quanto ao Sr. Roger Scalco Freitas, entretanto, não foram acolhidas as alegações de defesa, uma vez que atinentes à alegação de não realização de oitivas de testemunhas arroladas, haja vista a forma procedimental de apuração própria da tomada de contas especial. Também porque diligência empreendida junto ao Confere, na qual foi requisitada a avaliação quanto à participação do então presidente do Core-ES, Sr. Benedicto Emmanoel Ferreira, na concessão extemporânea do desconto e sobre a existência de provas documentais acerca das falhas imputadas ao Sr. Roger Scalco Freitas, retornou com a informação de que não foi possível evidenciar a participação no evento do presidente do Conselho Regional à época, face a evidências documentais da participação unicamente do Sr. Roger Scalco Freitas na consecução da irregularidade, notadamente os recibos de pagamento contendo abatimentos indevidos.
8.	Ressaltou-se, ainda, que o responsável, Sr. Roger Scalco Freitas, admitiu sua participação direta no cometimento da irregularidade no momento em que afirmou que a ordem de concessão dos descontos do exercício era por ele passada aos empregados, como era determinado pelo Presidente. Assim, independentemente de suposta irregularidade cometida por quem presidia a instituição, o fato é que, quem efetivamente repassava os descontos, ou seja, os operacionalizava era o Sr. Roger Scalco Freitas, não havendo, de outro lado, nenhum documento ou informação que pudesse vincular a presidência aos fatos apontados.
9.	Assim sendo, diante da revelia do Sr. Marcelo Alves Lima e da ausência de elementos aptos a afastar a responsabilidade do Sr. Roger Scalco Freitas pelo débito a ele apontado, propuseram os pareceres uniformes da unidade técnica e do Ministério Público/TCU o julgamento pela irregularidade de suas contas, com condenação em débito e aplicação de multa proporcional, além de outras providências assessórias. De outro lado, alvitraram os pareceres o julgamento pela regularidade com ressalva das contas dos Srs. Marcelo Marino Simonetti e Benedicto Emmanoel Ferreira, dando-se a esses quitação.
10.	Face o exposto na instrução e pronunciamentos havidos no âmbito da unidade instrutiva e do Ministério Público/TCU, registro que acolho as análises e proposições como razões de decidir, uma vez que entendo não haver reparos à análise efetuada.
11.	Deixo apenas de acolher a proposição no sentido de autorizar desde logo o recolhimento parcelado das dívidas, porquanto não requerido e porque os responsáveis condenados podem assim fazê-lo em conformidade com o art. 217 do Regimento Interno/TCU em qualquer fase do processo, desde que não remetido para a cobrança executiva.
12.	Com relação ao Sr. Roger Scalco Freitas, cabe registrar que houve apenas tentativa de compartilhar a responsabilidade pela irregularidade cometida ao dirigente do Core/ES à época. Ainda que fosse possível responsabilizar o dirigente solidariamente pelo dano apontado, esse procedimento não implicaria no afastamento da responsabilidade do defendente, que, conforme se aferiu no processo, confessou ter agido de forma a operacionalizar o desconto indevidamente concedido. Afinal, não demonstrou a existência de excludentes capazes de afastar sua responsabilização nem há ordem escrita e legalmente fundamentada emanada de seu superior para a concessão dos descontos. E, de outro lado, não foram encontradas evidências capazes de incluir na solidariedade passiva aquele a quem acusou de haver determinado a realização dos descontos indevidos.
	Ante o exposto, acolhendo os pareceres uniformes da unidade técnica e do Ministério Público/TCU, com ajustes pertinentes, manifesto-me por que o Tribunal aprove o acórdão que ora submeto à deliberação deste Colegiado.
TCU, Sala das Sessões Ministro Luciano Brandão Alves de Souza, em 30 de março de 2021.
AUGUSTO SHERMAN CAVALCANTI 
Relator